最高法院刑事判決　　　　　　　　　　　　　　　九十三年度台上字第四一一０號
　　上　訴　人　甲○○
　　　　　　　　乙○○
右上訴人等因違反毒品危害防制條例案件，不服臺灣高等法院高雄分院中華民國九十
年十月十八日第二審判決（九十年度上訴字第一二六０號，起訴案號：臺灣高雄地方
法院檢察署八十七年度偵字第九六六九號），提起上訴，本院判決如左：
    主  文
原判決撤銷，發回臺灣高等法院高雄分院。
    理  由
本件原判決認定上訴人甲○○於民國八十六年間曾因賭博案件，經臺灣高雄地方法院
判處有期徒刑六月，如易科罰金以三百元折算一日確定，於八十六年七月十日准予易
科罰金執行完畢，上訴人乙○○於八十一年間曾因違反槍砲彈藥刀械管制條例案件，
經臺灣高雄地方法院判處有期徒刑三月確定，並於八十二年八月四日執行完畢，均不
知悔改，竟共同基於意圖販賣海洛因藉以牟利之概括犯意，以甲○○所有之0000
000000號呼叫器及乙○○所有之0000000台號三八五號傳呼機為聯絡工
具，自八十七年一月間某日起，連續在高雄市○○路與民族路口附近及高雄市○○路
三華飯店遊藝場內等處，以每兩新臺幣（下同）十二萬五千元、每半兩七萬五千元不
等之價格，共同販賣海洛因予王進科（第一審共同被告，已判刑確定），先後共計四
次。嗣於八十七年四月二十三日晚七時三十分許，警方人員在高雄縣鳳山市澄清湖大
門口前查獲王進科持有毒品，其供出毒品來源係購自上訴人等，乃由王進科與甲○○
聯絡，佯稱欲再以十二萬五千元之代價向其購買海洛因一兩，雙方談妥價格、約定交
易時間、地點，於當日晚九時四十分許，甲○○委由乙○○依約至高雄市○○路與和
平路口搭乘王進科所有車牌號碼Ｓ七｜九八七八號自用小客車，前往高雄市○○區○
○路與德山街口附近，再由乙○○下車至高雄市○○區○○街三十巷六號旁之草叢內
，取出一兩重之海洛因，於欲交付予王進科之際，為警當場查獲而未遂，並扣得海洛
因六包（驗後淨重合計一一四‧九四公克）、電子秤一台、空夾鏈袋二包及渠等所有
供販賣海洛因聯絡用之上開呼叫器及傳呼機各一支，以上販賣毒品所得，合計至少為
三十萬元等情。因而維持第一審法院論處上訴人等共同連續販賣毒品（均累犯）罪刑
（各處無期徒刑，禠奪公權終身）之判決，分別駁回上訴人等在第二審之上訴，固非
無見。
惟查：（一）除刑事訴訟法有特別規定外，已受請求之事項未予判決者，其判決當然
違背法令，為該法第三百七十九條第十二款所明定。又販賣毒品既遂，並不以販入後
復行賣出為構成要件，但以營利為目的，將毒品購入或賣出，有一於此，其犯罪即已
完成，均不得視為未遂。本件起訴書犯罪事實欄係記載：「甲○○與乙○○基於共同
販賣海洛圖利之概括犯意聯絡，共同集資購買第一級毒品海洛因後，自八十七年一月
間某日起，迄八十七年四月二十三日止，以每兩十二萬五千元、每半兩七萬五千元之
代價，連續五次，分別由甲○○交付三次、乙○○交付二次之方式，共同販賣海洛因
予王進科施用及供其另行轉售他人，其中最近一次係於八十七年四月十七日下午，先
由乙○○出資三十八萬元與甲○○合資後，向綽號『阿龍』之男子購入數量約九兩重
之海洛因，再由甲○○將部分量交付乙○○，於同年月十八日藏匿於高雄市○○街三
十巷六號屋旁之草叢內，而於八十七年四月二十三日，王進科欲向甲○○購買海洛因
時，由王進科扣打甲○○使用之0000000000號呼叫器，俟甲○○回電與王
進科，談妥以十二萬五千元之價格、等值之數量及交貨地點後，甲○○便以乙○○使
用之（０七）0000000台號三八五號電話，與黃某聯絡，要乙○○等王進科亦
以同一電話與其聯絡後，雙方約好在高雄市○○路與和平路口見面，便由乙○○搭乘
王進科之自小客車（車號：Ｓ七｜九八七八號），帶其前往上揭藏放地點取貨時，於
同日二十二時許，當場為警方查獲」，則上訴人等意圖販賣海洛因營利，而於八十七
年四月十七日下午，合資向綽號『阿龍』之男子購入數量約九兩重之海洛因之事實，
顯在起訴範圍內，原判決就該部分事實，是否構成犯罪，未予裁判，自有已受請求之
事項未予判決之違法。又原判決理由說明：「扣案之海洛因重達一百十四點九四公克
之多，數量龐大，購買所需之款項亦非低廉，衡諸常情，斷無可能係供自己施用而行
購置，以其數量之多，應可認定係為轉售之目的而販入」，如若無訛，上訴人等應係
基於轉售營利之目的，販入扣案之海洛因毒品，則渠等該次販賣海洛因毒品之犯行，
於意圖轉售營利而販入之初，即已完成，並不因其後未能完成售賣行為而生影響。第
一審判決認上訴人等共同意圖轉售營利販入扣案毒品後，於八十四年四月二十三日晚
九時四十分持之轉售予王進科，雖已著手實施販賣海洛因之行為，但王進科原無買受
毒品之意思，其虛與上訴人等買賣毒品，意在協助警察辦案，以求人贓俱獲，而認上
訴人該次販售海洛因之行為，尚屬未遂，顯有適用法則不當之違誤，原判決未加糾正
，仍予維持，同屬於法有違。（二）有罪判決書所記載之犯罪事實，為論罪科刑適用
法律之基礎，故凡於適用法律有關之重要事項，必須詳加認定，明確記載，然後於理
由內敘明犯罪事實所憑之證據及認定之理由，始足為適用法律之依據。若事實未有此
記載，而理由加以說明，為理由失其依據。如事實有此記載，理由未予說明，則為理
由不備，按諸刑事訴訟法第三百七十九條第十四款規定，其判決當然為違背法令。又
刑罰法令關於沒收之規定，兼採職權沒收主義與義務沒收主義。職權沒收，係指法院
就屬於被告所有，供犯罪所用、預備用或因犯罪所得之物，仍得本於職權斟酌是否宣
告沒收，例如刑法第三十八條第一項第二款、第三款、第三項前段等規定屬之。義務
沒收，則又可分為絕對義務沒收與相對義務沒收。前者指凡法條有：「不問屬於犯人
與否，沒收之」之特別規定者屬之，法院就此等物品是否宣告沒收，無斟酌餘地，除
已證明滅失者外，不問屬於犯人與否或有無查扣，均應宣告沒收，例如刑法第三十八
條第一項第一款、第二項、第二百條、第二百零五條、第二百零九條、第二百十九條
、第二百六十六條第二項、毒品危害防制條例第十八條第一項前段等規定屬之；後者
，供犯罪所用、預備用或因犯罪所得，以屬於被告所有者為限，始應予以沒收，故法
文內有意省略：「不問屬於犯人與否」之條件，例如毒品危害防制條例第十九條第一
項前段、肅清煙毒條例第十三條第一項等規定是。第一審判決認定扣案之電子秤一台
、空夾鏈袋二包、供販賣海洛因聯絡所用之0000000000號呼叫器及000
0000台號三八五號傳呼機各一支，係供犯罪所用之物，而依肅清煙毒條例第十三
條第一項規定宣告沒收。惟未說明該等沒收物係屬上訴人等所有及為此認定所憑之證
據，已屬理由不備；於事實欄未認定扣案之電子秤一台、空夾鏈袋二包為上訴人等所
有，更不足為適用沒收法則之依據。又空夾鏈袋二包，若尚未供裝置擬販售之海洛因
之用，則屬供犯罪預備之物，不得依肅清煙毒條例第十三條第一項規定宣告沒收。第
一審判決就此未加調查，致此部分事實不明，本院無從為適用沒收法則當否之判斷。
原判決就上述違法情形，俱未糾正，仍為同一事實認定，而予維持，同屬於法有違。
（三）有罪判決書之事實一欄，為判斷其適用法令當否之準據，法院應將依職權認定
與論罪科刑有關之事實，翔實記載，然後於理由內逐一說明其憑以認定之證據，並使
事實認定與理由說明，互相適合，方為合法。倘事實認定與理由說明，不相一致，或
事實與理由欄內之記載，前後不符，揆諸刑事訴訟法第三百七十九條第十四款後段規
定，均屬判決理由矛盾之當然違背法令。原判決事實認定：「甲○○、乙○○自八十
七年一月間某日起，連續在高雄市○○路與民族路口附近及高雄市○○路三華飯店遊
藝場內等處，以每兩十二萬五千元、每半兩七萬五千元不等之價格，共同販賣海洛因
予王進科，先後共計四次」，如若無誤，顯意指上訴人前開先後四次販售海洛因之行
為中，至少有一次係以每兩十二萬五千元之價格出售，此與其理由說明：「甲○○、
乙○○共同販賣予王進科四次，以最有利於甲○○、乙○○之情形計算，認定每次交
易半兩，價格為七萬五千元」，顯相牴觸，有判決理由矛盾之違法。（四）依原判決
理由說明，係以乙○○、王進科於警訊中之供述，作為認定乙○○與甲○○先後四次
販售海洛因予王進科既遂，一次未遂之證據資料，惟乙○○於警訊中供稱：「（問：
你被查獲證物來源為何？）該扣案證物（海洛因）係於本（四）月十七日下午許，我
拿三十八萬元給甲○○共同合夥購買玖兩重之海洛因，甲○○購回來時，交給我藏放
於被查獲地起獲」、「（問：警方查獲你時，你在做何事？）我欲拿海洛因售給『科
仔』男子，當場經警查獲」、「今（二三）日當場查獲有此事，另遊藝場內交易海洛
因沒此事」、「（問：據王進科供述他如需要海洛因就call甲○○呼叫器留電話給莊
某，回電在約定地點見面談購買海洛因事宜後，再通知你送或帶王進科前往取海洛因
是否屬實？）有此事，這次就被查獲」、「（問：甲○○如何與你聯絡，再叫你前往
與王進科接洽？）甲○○扣我呼叫器（０七）0000000呼叫三八五號，我回電
找他，他跟我說等會『科仔』會扣我機子，等「科仔」扣我呼叫器再與『科仔』見面
，並帶他（王進科）到某地取海洛因交給王進科後各自離去、「（問：今（二十三）
日被查獲情形為何？）今（二十三）二十一時三十分許甲○○開車到六合、和平路口
找我說：叫我等『科仔』扣呼叫器，再與『科仔』見面並帶他（王進科）去且拿海洛
因交給他，約二十一時四十分許我與『科仔』見面並坐他的車，帶他到被查獲地取貨
海洛因欲交給他時，經埋伏警方當場查獲海洛因三十八點四公克，隨即帶同前往德山
街三十巷六號旁草叢內取獲另證物」，縱令屬實，亦祇不過供認其與甲○○共同意圖
販售營利，於八十七年四月十七日下午，推由甲○○購入九兩海洛因及八十七年四月
二十三日晚九時許，與王進科聯絡，交付擬售賣之海洛因予王進科時，為警查獲等事
實，就其餘被訴之犯行，則或未供認，或堅決否認。而王進科於警訊中供稱：「（問
：你被查獲證物來源為何？）向甲○○購得海洛因，安非他命向綽號阿草購得」、「
（問：共計向甲○○購得幾次海洛因？）四、五次之多」、「（問：每次以多少錢購
得多少海洛因？）每次以十二萬五千元購買一兩重海洛因及七萬五千元不等購得半兩
重海洛因」、「（問：如何向甲○○購得海洛因﹖）如果我需要海洛因就call甲○○
呼叫器（0000000000）留電給他回，再約定地點見面談交易海洛因價錢及
數量後，先將欲購買海洛因之錢交給甲○○後，甲○○再叫我去不特定地等候，過十
分鐘就有乙名男子『阿強』送我要之海洛因交易給我，就各自離去」、「（問：於何
時、地開始向甲○○購海洛因？）八十七年元月份開始向甲○○購得海洛因四、五次
之多」、「（問：綽號『阿強』男子年籍資料為何？）我不知他年籍資料，但今（二
十三）日帶海洛因販售給我當場被查獲之人就是『阿強』、「（問：『阿強』共計
與你交易多少次？）答：共計二次（今（二十三）日這次及一星期前在六合路三華飯
店遊藝場內）」、「（問：你供述與甲○○購得四、五次海洛因，而『阿強』與你交
易二次，另數次與何人交易？）甲○○親自交易三次海洛因給我，地點約於六合路與
民族路口附近交易」「（問：你與『阿強』及甲○○因何案被帶回調查？）因吳育安
指控我販售海洛因給他，吳育安帶同警方到澄清湖大門口前逮捕我，當場於我車上查
獲扣案海洛因及安非他命，隨即我帶同警方到甲○○住處找甲○○欲購買海洛因，甲
○○叫我到六合路與和平路口找『阿強』，『阿強』就坐我車（Ｓ七｜九八七八）帶
我到三民區○○路、德山街口時，由『阿強』下車前往附近草堆取出一兩重（三十八
‧四公克）海洛因交給我，當場就被埋伏警方查獲，再前往找甲○○到案」，如若無
誤，則不過指證乙○○於八十七年四月二十三日及該日一星期前，曾先後二次透過甲
○○，與其交易海洛因毒品，至於另三次售賣海洛因犯行，則係甲○○本人聯絡並交
付海洛因。原判決以乙○○、王進科上開供述，相互印證，認定乙○○有四次販售海
洛因予王進科既遂，一次未遂之犯行，與其援引之上開證據資料內容，顯非相符，此
部分採證於法有違。又原判決既採納乙○○供稱：「（問：今（二十三）日被查獲情
形為何？）今（二十三）二十一時三十分許甲○○開車到六合、和平路口找我說，叫
我等『科仔』扣呼叫器，再與『科仔』見面並帶他（王進科）去且拿海洛因交給他，
約二十一時四十分許我與『科仔』見面並坐他的車，帶他到被查獲地取貨海洛因欲交
給他時，經埋伏警方當場查獲海洛因三十八點四公克，隨即帶同前往德山街三十巷六
號旁草叢內取獲另證物」，作為判決甲○○有罪之證據資料，則證人董群志於第一審
證稱：「問：甲○○被查獲那天你記得嗎﹖）記得，當天晚七點到十點多，我們在茶
藝館玩牌喝茶，後來他說要載孩子，我們等很久，打電話去問，他太太說他被警察抓
走了」、「（問：七點到十點多，甲○○有沒有離開﹖）沒有」（見第一審卷第一宗
第八二頁），如若屬實，甲○○即不可能於八十七年四月二十三日晚九時三十分許開
車至高雄市○○路與和平路口找乙○○，並囑咐黃某等王進科聯絡其扣機。則董群志
上開證言，既足以推翻原判決採為判決基礎之乙○○前開不利供述，自屬有利於甲○
○之證據，原判決未具體說明董群志上開證述，何以不足採取，自屬理由不備。以上
，或係上訴人等之上訴意旨所分別指摘，或屬本院得依職權調查之事項，應認原判決
有撤銷發回更審之原因。
據上論結，應依刑事訴訟法第三百九十七條、第四百零一條，判決如主文。
中　　　華　　　民　　　國　　九十三　　年　　　八　　　月　　　六　　　日
                              最高法院刑事第一庭
                                  審判長法官  施　文　仁
                                        法官  林　永　茂
                                        法官  蕭　仰　歸
                                        法官  張　清　埤
                                        法官  林　開　任
      右正本證明與原本無異
                                              書  記  官
中　　　華　　　民　　　國　　九十三　　年　　　八　　　月　　 十二 　　日
                                                                        Ｑ
